【裁判字號】    89,判,1865
【裁判日期】    890608
【裁判案由】    有關國防事務
【裁判全文】
行  政  法  院  判  決                          八十九年度判字第一八六五號
    原      告  甲○○
    訴訟代理人  陳永昌律師
    被      告  臺中縣政府
右當事人間因有關國防事務事件，原告不服內政部中華民國八十八年六月三十日台八
八內訴字第八八○四四四一號再訴願決定，提起行政訴訟。本院判決如左︰
    主  文
原告之訴駁回。
    事  實
緣原告係民國（下同）六十四年次役男，經申請獲准以役男身分出國觀光，期限為二
個月，惟其於八十七年七月十五日出境後，並未依限返國，而於八十七年十一月六日
以在國外（加拿大）就學為由，申請在學緩徵，案經被告以八十七年十一月十六日八
七府兵徵字第三○○四八三號函否准所請，原告不服，循序提起訴願、再訴願均遭駁
回，原告仍有未服，遂向本院提起行政訴訟。茲摘兩造訴辯意旨如次：
原告起訴意旨略謂︰人民有居住及遷徙之自由，憲法第十條定有明文，不因年齡、職
業、身份有所不同，被告所引用之役男出境處理辦法，乃行政命命，依（中央）法規
標準法第三條、第十一條，與憲法相牴觸，自為無效，合予敘明。兵役因軍中兵源過
剩，未至退役年限提早退役，顯示役政有重大改變，為社會眾人均知事實，尤其讀書
不宜中斷，一次完成，否則，對青年係一大傷害。原告大學學業完成，在中密西根州
立大學修碩士學位，期能學成報效國家，乃一好事，且兵役有緩召規定，兵役法第三
十六條第一項第一款定有明文，今日地球村觀念，不因國內外不同，類推適用，係合
法行為，抑緩召與不服乃兩事，因學成仍照服兵役，只時間上延緩而已。出境予以限
制有違憲法規定，已如上述，即以出境申請書，雖有印就之「本人出境後，如逾期無
故未歸，願接受法律制裁，在四十歲除役前仍應依法履行兵役義務」云云。準此，一
方同意出境，此為契約行為，雙方均應遵守，茲原告乃因求學正當理由，暫時在國外
，係有故，非無故。法律上就任何表示，必須送達，惟原告八十七年八月一日前已離
台，迄未收到徵集令，其徵召表示無從發生效力。爰求為判決，將再訴願決定、訴願
決定及原處分均撤銷等語。
被告答辯意旨略謂︰憲法第二十條規定：人民有依法律服兵役之義務。另依役男出境
處理辦法第二條規定：年滿十八歲之翌年一月一日起至屆滿四十五歲之年十二月三十
一日止尚未履行兵役義務之役齡男子申請出境，依本辦法及入出境相關法令辦理，因
此，原告之出境即應受役男出境處理辦法之規範。依兵役法施行法第七十八條之一暨
役男出境處理辦法第五條明文規定：在國外就學役男必須在役齡前（十八歲）出境，
於十九歲徵兵及齡之年十二月三十一日前在國外就讀當地國教育主管機關立案之正式
學校始符合在國外在學緩徵之規定。查原告申請於八十七年七月十五日出境時已二十
三歲，並係以觀光事由申請出境，應於十月一日前返國接受徵兵處理，惟遲至今仍逾
期不歸，且於十一月六日委託陳永昌律師事務所以在國外（加拿大）讀書為由提出在
學緩徵之申請，因其二十三歲方出境，於本（一九九八）年九月三十日取得國外就學
證明，與前揭兵役法施行法及役男出境處理辦法之規定不合，被告核覆「不准予緩徵
」。次查役男出境處理辦法係依兵役法第七十八條之一規定訂定，有其法源依據。且
依該辦法之規定係准予役男短期（二個月）出國觀光，並非准予役男出國就學。又原
告出境前於役男出境申請書簽章承諾：本人出境後，如屆期無故未歸，願接受法律制
裁，在四十五歲除役前，仍應依法履行兵役義務。原告出境非法逾期不歸，被告已依
法催告二次，原告卻仍以不合法之國外讀書申請緩徵，不回國履行兵役義務（原告應
於八十七年十一月十七日及八十八年四月十九日入營服役，兩次徵集令均有其祖父陳
金鴻之簽收回執），顯然違反規定並有逃避兵役之嫌。爰求為判決，駁回原告之訴等
語。
    理  由
按人民有依法律服兵役之義務，為憲法第二十條所明定，又中華民國男子依法皆有服
兵役之義務，男子年滿十八歲之翌年一月一日起役，兵役法第一條、第三條第一項前
段亦有明文。是男子年滿十八歲之翌年一月一日起，除具有法定原因：(一)兵役法第三
十六條第一項規定：「應受常備兵現役、補充兵現役徵集之役齡男子，具有左列情形
之一者，得予緩徵：一公立或已立案之私立高級中學及其同等以上學校在校之未畢業
學生。二犯最重本刑為有期徒刑以上之刑之罪在追訴中者，或犯罪處徒刑在執行中者
。」，(二)兵役法施行法第七十八條之一第一、二、三項規定：「役齡男子尚未履行兵
役義務者出境應經核准，其申請出境之限制如下︰一在學役男因奉派或推薦出國研究
、進修、表演、比賽、訪問、受訓或實習等原因申請出境者，最長不得逾一年。二未
在學役男因奉派或推薦代表國家出國表演、比賽等原因申請出境者，最長不得逾三個
月。三因前二款以外原因經核准出境者，每次不得逾二個月。役齡前出境，於徵兵及
齡之年十二月三十一日前在國外就學之役齡男子，符合下列各款者，得檢附經驗證之
在學證明，申請再出境，其在國內停留期間，每次不得逾二個月︰一在國外就讀當地
國教育主管機關立案之正式學歷學校，而修習學士、碩士或博士學位者。二就學最高
年齡，大學至二十四歲，研究所碩士班至二十七歲，博士班至三十歲。但大學學制超
過四年者，每增加一年，得延長就學最高年齡一年，其畢業後接續就讀碩士班、博士
班者，均得順延就學最高年齡，惟博士班就讀最高齡以三十三歲為限。以上均計算至
當年十二月三十一日止。依前二項規定申請出境，其出境准許與限制事由、延期條件
、護照核發管制、僑居身分加簽及審核程序，由內政部擬訂處理辦法，報請行政院核
定之。」外，即有應受常備兵現役、補充兵現役徵集之義務。而役男出境處理辦法即
依前揭兵役法施行法第七十八條之一第三項規定所訂定，是其第四條第一項、第五條
第一項：「役男申請出境應徑核准，其限制如下：一在學役男因奉派或推薦出國研究
、進修、表演、比賽、訪問、受訓或實習等原因申請出境者，最長不得逾一年。二未
在學役男因奉派或推薦代表國家出國表演或比賽等原因申請出境者，最長不得逾三個
月。三因前二款以外原因經核准出境者，各次不得逾二個月。」「役齡前出境，於十
九歲徵兵及齡之年十二月三十一日前在國外就學之役男，符合下列各款情形之一者，
得︰︰︰申請再出境︰︰︰一在國外就讀經當地國教育主管機關立案之正式學歷學校
，而修習學士、碩士或博士者。二就學最高年齡，大學至二十四歲︰︰︰均計算至當
年十二月三十一日止。」等規定，係基於法律授權訂定，且未違背母法之規定。本件
原告為六十四年六月二十六日出生，係六十四年次役男，經申請獲准依役男出境處理
辦法第四條第一項第三款之規定，以役男身分出國觀光，期限為二個月，惟其於八十
七年七月十五日出境後，未依限返國，而於八十七年十一月六日以在國外（加拿大）
就學為由，申請在學緩徵，有徵集令、台灣台中地方法院檢察署檢察官起訴書、出境
申請書等附可稽。被告以原告並非於役齡前出境，於十九歲徵兵及齡之年十二月三
十一日前即在國外就學之役男，其出境逾期未歸，嗣後再檢具國外就學證明申請緩徵
，自與首揭兵役法之規定不合，被告以八十七年十一月十六日八七府兵徵字第三○○
四八三號函否准原告緩徵之請求，揆之前揭說明，並無違誤，一再訴願決定遞予維持
，均無不合。原告雖訴稱：人民有居住及遷徙之自由，憲法第十條定有明文，不因年
齡、職業、身份有所不同，被告所引用之役男出境處理辦法，乃行政命命，依中央法
規標準法第三條、第十一條，與憲法相牴觸為無效。又因軍中兵源過剩，役政有重大
改變，被告學業不宜中斷，應予緩召，且政府同意原告出境，係契約行為，被告應准
原告暫時在國外求學，而原告八十七年八月一日前已離台，迄未收到徵集令，徵召表
示無從發生效力云云。惟查，役男出境處理辦法係依兵役法施行法第七十八條之一規
定所訂定，有其法源依據，已述在前，且本件係原告請求兵役緩召，與原告遷徙居住
之自由無涉，原告以此泛言指役男出境處理辦法僅為行政命令，牴觸憲法無效云云，
委無可採，又原告係依該辦法之規定係准予役男短期（二個月）出國觀光，並未獲准
予役男出國就學，有原告出境前於役男出境申請書可稽，茲原告逾期未入境，乃原告
違反其承諾，原告反以指政府同意其出國，依契約政府應同意其暫居住國外緩徵兵役
之言，顯非正當。至於我國役政是否有所改變，原告得予申准緩召，自應舉證證明，
原告主張因軍中兵源過剩，役政有重大改變，應准予緩召云云，並未舉證證明，亦無
可採。另因本件係否准原告請求緩徵事件，是原處分與原告入伍徵集令是否送達原告
，及八十八年九月二十一日大地震之受災戶得否服國民役無涉，併此敘明。從而，原
處分認事用法，並無不合，訴願決定及再訴願決定遞予維持，亦無違誤，原告起訴意
旨並無理由，應予駁回。
據上論結，本件原告之訴為無理由，爰依行政訴訟法第二十六條後段，判決如主文。
中    華    民    國     八十九      年      六      月       八        日
                    行 政 法 院 第 二 庭
                                審 判 長 評  事      陳  石  獅
                                         評  事      彭  鳳  至
                                         評  事      黃  合  文
                                         評  事      林  茂  權
                                         評  事      王  立  杰
右  正  本  證  明  與  原  本  無  異
                                         法院書記官  王  福  瀛
中    華    民    國     八十九      年      六      月       九        日


司法院資訊處製作；財團法人民間司法改革基金會備份。
